【裁判字號】    88,訴,3710
【裁判日期】    890725
【裁判案由】    返還價金
【裁判全文】
臺灣臺北地方法院民事判決  八十八度訴字第三七一○號
    原      告  乙○○
    訴訟代理人  柴健華律師
    被      告  東華開發股份有限公司
                            設.
    法定代理人  甲○○      住.
    訴訟代理人  丙○○      住.
右當事人間請求返還價金事件，本院判決如左：
    主      文
被告應給付原告新臺幣貳拾伍萬零玖佰元，及自民國八十八年十月三日起至清償日止
，按年息百分之五計算之利息。
原告其餘之訴駁回。
訴訟費用由被告負擔百分之二十五，餘由原告負擔。
本判決第一項，於原告以新臺幣捌萬肆仟元為被告供擔保後，得假執行。但被告如於
假執行程序實施前以新臺幣貳拾伍萬零玖佰元為原告預供擔保，得免為假執行。
原告其餘假執行之聲請駁回。
    事      實
甲、原告方面：
一、聲明：
    （一）被告應給付原告新臺幣（下同）九十九萬二千三百元及自起訴狀繕本送達
          翌日即民國八十八年十月三日起至清償日止，按年息百分之五計算之利息
          。
    （二）願供擔保，請准宣告假執行。
二、陳述：
    （一）原告於八十三年十一月十五日與被告締結「新．達觀」房地買賣合約（含
          停車位一個），約定房屋價款三百十五萬元，土地價款二百七十九元、車
          位價款八十萬元，合計總價六百七十四萬元，原告原本均依約分期支付價
          金（計已繳房屋款五十七萬二千元、土地款六十萬元、車位款十五萬七千
          三百元，合計一百三十二萬九千三百元），詎原告於八十六年九月間，獲
          悉系爭社區坐落基地位於新店逆街斷層區，雖被告極力解說安全無虞，然
          對原告已造成極大心理壓力，且適原告近來財務週轉緊繃，已無能力負擔
          鉅額價款，被告遂發函解除系爭買賣契約，並將原告前所繳納之價金全數
          充作懲罰性違約金。
    （二）兩造契約既經解除，依民法第二百五十九條規定，雙方即負有回復原狀之
          義務，被告前所受領之價金，已無法律上之原因，係構成不當得利，雖其
          依約得請求若干數額之違約金，惟仍須本於公平正義，倘任由被告以定型
          化契約條款主張沒收全部價款，顯有欠公允。本件原告任職神腦國際企業
          股份有限公司，每月薪資約為三萬五千元至三萬九千元，係固定支薪之上
          班族，所得收入有限，而被告為一資本額高達五十三億五千萬元之大型企
          業，資本實力雄厚，承擔風險能力較強，且於契約甫成立後即收受鉅額之
          定金、簽約款、開工款合計一百零二萬元，累積取得相當之利息，況契約
          所定付款期數為四十四期，原告業已繳付價金四十期，顯見原告履行支付
          價金之程度甚深，應以原告應繳總假款之百分之五即三十三萬七千元作為
          違約金之數額，始為合理。從而，被告應返還原告九十九萬二千三百元。
三、證據：
    提出買賣契約書、基地地質概況簡介、基地環境地質圖、存證信函、房地買賣期
    款表、車位買賣期款表、建物所在位置圖、公司執照、營利事業登記證、員工在
    職證明、營利事業登記抄本、中華民國消費者文教基金會版「房、地預定買賣契
    約書」等件為證。
乙、被告方面：
一、聲明：
    （一）駁回原告之訴。
    （二）如受不利之判決，願供擔保請免為假執行。
二、陳述：
    （一）當事人約定之違約金是否相當，應依一般客觀事實、社會經濟狀況及債務
          人若能如期履行債務，債務人可得享受之一切利益為準。財政部核定之八
          十三年度不動產買賣業之同業利潤標準，毛利率百分之二十七，淨利率百
          分之十七。系爭不動產總價為六百七十四萬元，依前開標準，被告可得淨
          利為一百十四萬五千八百元。
    （二）原告如依約履行，自八十八年五月將系爭不動產過戶至原告名下後，被告
          尚可再向原告請求剩餘價金五百四十一萬七千元，依年息百分之五計算，
          自八十八年五月迄今，被告受有每月二萬二千五百元，共十五個月，合計
          三十三萬七千五百元之利息損失。
    （三）被告依約履行移轉系爭不動產所有權予原告之義務，並已將相關文件送交
          地政機關，原告違反買受人之義務，增加被告辦理相關移轉登記之費用，
          該等費用經代書試算為二十九萬元。
    （四）綜上所述，被告共受有一百七十七萬三千三百元之損失，實非原告繳納之
          一百三十二萬九千三百元所能填補，原告之請求為無理由。
三、證據：
    提出經濟部中央地質調查所函、過戶費用試算表等件為證。
丙、本院依職權調閱八十八年度營利事業各業所得額及同業利潤標準。
    理      由
一、原告起訴主張：其於八十三年十一月十五日，以六百七十四萬元之價格，承購被
    告興建，坐落臺北縣新店市○○段○○路小段一八０－七０、一八０－八八地號
    上之「新．達觀」社區Ａ棟一號八樓房屋一戶及地下第二層編號第五十四號車位
    一個，且業依約支付各期價金達一百三十二萬九千三百元（含房屋款五十七萬二
    千元、土地款六十萬元、車位款十五萬七千三百元），因原告獲悉系爭社區坐落
    基地位於新店逆街斷層區，且適原告近來財務週轉緊繃，已無能力負擔鉅額價金
    ，經被告片面解除契約，並將上開已繳納之價金全數充作懲罰性違約金，惟原告
    已依約繳納價金四十期，履行給付價金之程度甚深，被告將上開已繳納之價金全
    數充作違約金，此違約金顯然過高，原告願以應繳總價金之百分之五作為違約金
    數額，是被告應返還原告九十九萬二千三百元，為此提起本訴等語。
二、被告則以：系爭不動產總價為六百七十四萬元，依財政部核定之八十三年度不動
    產買賣業毛利率百分之二十七、淨利率百分之十七之同業利潤標準計算，本件被
    告可得淨利為一百十四萬五千八百元。且原告如依約履行，被告尚可向原告請求
    剩餘價金五百四十一萬七千元，則依年息百分之五計算，自八十八年五月被告將
    系爭不動產移轉登記予原告時迄今，被告受有每月二萬二千五百元，合計三十三
    萬七千五百元之利息損失。況被告已依約將相關文件送交地政機關，以履行移轉
    系爭不動產所有權予原告之義務，原告違反買受人之義務，亦將增加被告辦理相
    關移轉登記之費用約二十九萬元。故而，被告共受有一百七十七萬三千三百元之
    損失，顯已逾原告前所繳納之價金，自無原告所述違約金過高之情形等語資為抗
    辯。
三、本件原告主張其以六百七十四萬元之價格，向被告承購系爭房地、車位，已繳納
    含房屋款五十七萬二千元、土地款六十萬元、車位款十五萬七千三百元，合計一
    百三十二萬九千三百元之價金，嗣因原告未依約繼續繳納價金，經被告於八十八
    年八月二日以存證信函解除契約，並將原告上開繳納之價金全數充作懲罰性違約
    金等情，已據原告提出買賣契約書、存證信函、房地買賣期款表、車位買賣期款
    表等件為證，且為被告所不爭，應堪信為真實。
四、按當事人得約定債務人不履行債務時，應支付違約金，民法第二百五十條定有明
    文。而依契約第三條、第四條、第八條及第九條經乙方（按即被告）通知繳付價
    款、滯納金或費用，逾期達十五日以上，經乙方催告，甲方（按即原告）逾期仍
    未給付，或依契約第四條、第七條及第十二條經乙方通知辦理貸款手續、產權移
    轉手續及交屋手續，逾期達十五日以上，經乙方催告，甲方（按即原告）逾期仍
    未配合辦理者，乙方得解除契約，甲方已繳價款悉數作為懲罰性違約金，概不退
    還，系爭房屋土地（車位）買賣契約書第十五條第一項第一、二款復約定甚明。
    本件原告自認因獲悉系爭社區坐落基地位於新店逆街斷層區，且適其近來財務週
    轉緊繃，乃未繼續繳交買賣價金，亦未配合辦理貸款及產權移轉手續，有系爭買
    賣契約第十五條第一、二款所列情事，既如前述，則被告依上開約定解除系爭買
    賣契約，並將原告前所繳納之價款一百三十二萬九千三百元予以沒收，充作損害
    賠償總額之違約金，即屬有據。
五、次按約定之違約金額過高者，法院得減至相當之數額，民法第二百五十二條定有
    明文，而是否相當，法院仍須依一般客觀事實、社會經濟狀況及當事人所受之損
    害情形以為酌定，最高法院四十九年度臺上字第八０七號判例明揭斯旨。茲就違
    約金是否過高，予以斟酌如下：
    （一）查兩造固係於八十三年十一月十五日簽訂系爭買賣契約，惟本件既屬預售
          屋之買賣，且系爭房地買賣期款表、車位買賣期款表所定第四十三期水電
          接通日應繳之期款，包含房屋款二百五十六萬元、土地款二百十九萬元、
          車位款六十四萬元，合計五百三十九萬元，買受人即原告得以買受之房、
          地、車位為擔保，向出賣人即被告指定之金融機構辦理抵押貸款，並委託
          出賣人全權代辦且領取貸款為價金之給付方式給付之，復為系爭買賣契約
          第四條第一項所約明，足徵被告得以取得系爭買賣價金，實踐其興建上開
          房地之利益，應係在原告完成貸款手續、被告取得買賣價金之八十八年間
          方是，被告抗辯依財政部核定八十三年度不動產投資興建及租售業之同業
          利潤淨利率百分之十七計算該公司興建上開房地之利益，尚非有據。
    （二）又被告抗辯因原告未依約履行繳交價金、辦理貸款手續，致其罹有代書費
          用增加之損害、利息損失云云。惟按關於違約金之約定，雖不因契約之解
          除而隨同消滅，惟依民法第二百六十條規定意旨推之，其因契約解除所生
          之損害，諸如：將轉售可能之跌價損失、重新出售之佣金、增值稅、代書
          費等未來可能遭受之損失，均不再斟酌之列，最高法院八十六年臺上字第
          一０八四號著有判決，本件被告罹受之代書費用增加之損害，既屬因契約
          解除後所受損害，核屬民法第二百六十條規範之範疇，揆諸前揭判決意旨
          諭示，此部分自不在斟酌之列。又原告未依約履行繳交價金、辦理貸款手
          續，固足使被告減少價金孳息之收入，惟房、地、車位價金孳息之收入，
          為不動產投資興建及租售業重要利潤來源，該部分收入於財政部核定營利
          事業各業同業利潤時，應已加以考量，從而，於審核被告因出賣系爭房、
          地、車位可得預期之純利益時，此部分之收入自不得予以重複斟酌。
    （四）本院審酌系爭房、地、車位買賣，其自備款為買賣總價金之百分之二十，
          原告繳納之價金約為買賣總價金之百分之十九，且系爭房、地、車位現仍
          未順利轉售，是否得以順利轉售，尚未可知，且倘原告依約履行，依財政
          部核定之八十八年度營利事業各業同業利潤標準表，被告原可得預期之利
          潤為買賣總價金之百分之十四等兩造間之利益損害，並衡以原告為消費者
          ，乃經濟上之弱勢者，被告則為不動產投資興建業，乃經濟上之強勢者等
          客觀事實，再參酌原告所提之消費者文教基金會預售房地買賣契約書範本
          第十六條規定，買方違約，賣方得解除契約，並扣除買方自備款百分之五
          十作為賠償，但其賠償金額，不得超出總價款百分之十等節，認系爭房、
          地、車位買賣契約經解除時之違約金，應以其房、地、車位總價六百七十
          四萬元之百分之十六即一百零七萬八千四百元為適當，被告將原告已繳價
          金一百三十二萬九千三百元全數充作違約金，誠屬過高，應予酌減。
六、從而，原告依民法第一百七十九條不當得利返還請求權、第二百五十九條回復原
    狀請求權，請求被告給付原告二十五萬零九百元及自起訴狀繕本送達翌日即八十
    八年十月三日起至清償日止，按年息百分之五計算之利息，即屬正當，應予准許
    ，逾此部分之請求，為無理由，應予駁回。
七、兩造均陳明願供擔保，聲請宣告假執行及免為假執行，就原告勝訴部分，核無不
    合，爰分別酌定相當擔保金額准許之，至原告敗訴部分，假執行之聲請失所附麗
    ，應併予駁回。
八、結論：本件原告之訴為一部有理由，一部無理由，依民事訴訟法第七十九條但書
    ，第三百九十條第二項、第三百九十二條，判決如主文。
中      華      民      國    八十九    年      七      月    二十五    日
                              民事第六庭法      官  陳秀貞
右為正本係照原本作成
如對本判決上訴，須於判決送達後廿日內向本院提出上訴狀
中      華      民      國    八十九    年      八      月      二      日
~B法院書記官  林秀妙


司法院資訊處製作；財團法人民間司法改革基金會備份。
